臺中高等行政法院判決　　　　　　　　　　　　　　　九十二年度訴字第五五二號
　　　　　　　　　　　　　　　.
　　原　　　告　甲○○
　　兼　訴　訟
　　代　理　人　乙○○
　　　　　　　　丙○○
　　被　　　告　臺灣省政府
　　代　表　人　丁○○
　　訴訟代理人　戊○○
　　　　　　　　己○○
　　　　　　　　庚　○
右當事人間因宿舍事件，原告不服行政院中華民國九十二年五月二日院台訴字第○九
二○○八四四六○號訴願決定，提起行政訴訟。本院判決如左︰
　　主  文
原告之訴駁回。
訴訟費用由原告負擔。
　　事  實
甲、事實概要：緣原告係被告經管中興新村地區之眷屬宿舍現住人，以其所配住之公
    用宿舍業已滿十年，乃於民國九十一年十月間請求被告依「疏散中部員工宿舍興
    建供應辦法」之規定，將其現住被告經管國有公用宿舍房地產權移轉至原配住人
    或其繼承人名下。經被告以九十一年十一月二十二日府公三字第○九一一一六五
    四二三號及九十一年十一月二十七日府公三字第○九一一一六五四九七號函復否
    准，原告不服，提起訴願遭不受理決定，遂提起本件行政訴訟。
乙、兩造聲明：
一、原告聲明求為判決：被告應將坐落於南投市○○段第六十地號土地（面積七十．
    二四平方公尺）及南投市○○○路十六號房屋（面積七十．二四平方公尺）；南
    投市○○段第七十地號土地（五十六．四九平方公尺）及南投市○○○路○街六
    號房屋（面積五十六．四九平方尺）；南投市○○段第三十二地號土地（面積五
    十六．四八平方公尺）及南投市○○○路○街十一號房屋（面積五十六．四八平
    方公尺）等所有權，應依序移轉予原告甲○○、乙○○、丙○○。
二、被告聲明求為判決：原告之訴駁回。
丙、兩造之陳述：
壹、原告起訴意旨略以：
一、原告等均為被告員工第二代，目前居住系爭宿舍，被告確於四十五年七月三日經
    第四五九次省府委員會討論「台灣省政府疏散中部員工宿舍興建供應辦法」，故
    嚴前主席在會議紀錄中亦表讚同，但為規避該辦法一旦通過公佈勢將面臨未核定
    疏遷之省屬單位員工要求依該辦法比照辦理，以及可能擴大至中央、縣級單位等
    壓力，而蓄意不在第四五九次省府委員會通過該辦法，僅以一句再付審查逕予跳
    過，於斯時本無規範須經省府委員會議議決再經省議會備查之形式，為實質完成
    中央政策指示台灣省政府之疏遷中部計劃。
二、上開辦法縱令當時未經公佈有所疏漏，惟實已具有行政效力，不得加以分割，此
    辦法共有廿五條，確實規定居住滿十年即可取得配住宿舍產權，是被告自應負辦
    理系爭宿舍所有權移轉予原告之責任。如依被告所稱本件屬私法事件，若原告勝
    訴，試問被告又如何報請民意機關同意所有權之移轉，被告既為公法人，其所為
    程序上之疏漏，自應由其加以補救，而不得推諉其不存在。
貳、被告答辯意旨略以：
一、依行政法院五十九年判字第一九六號、四十四年判字第十八號、五十四年判字第
    二七七號判例及大法官釋字第四四八號解釋意旨，本件原告請求將渠等現居住之
    被告經管國有公用宿舍產權移轉予疏遷中部居住滿十年之員工一事，係屬私權關
    係之爭執，自應循民事訴訟程序解決。
二、有關原臺灣省有財產之管理處分，依「臺灣省政府功能業務與組織調整暫行條例
    」第八條規定．．臺灣省有財產移轉為國有，依國有財產法保管、使用、收益及
    處分．．．。於被告功能業務與組織調整後，所接管中興新村宿舍房地，皆已完
    成移轉國有登記，依國有財產法第二十八條、第三十二條規定意旨，被告經管中
    興新村宿舍房地，在仍作公用宿舍使用情形下，實無從作法律規定或授權範圍以
    外之行政行為。
三、有關「臺灣省政府疏散中部員工宿舍興建供應辦法草案」之法規效力問題，被告
    前公管處曾邀請眷屬宿舍代表及被告前人事處、法規會、財政廳等相關機關於八
    十八年三月二日召開「研商臺灣省政府委員會第四五九次會議決議有關『疏散中
    部員工宿舍興建供應辦法草案』再付審查之法律效果會議」，作成結論略以：臺
    灣省政府委員會第四五九次會議決議有關「疏散中部員工宿舍興建供應辦法草案
    」再付審查後，無後續作業，亦未報經省議會通過，在未經合法完備程序公布實
    施之下，不產生法律效力。是本件在查無合法完備程序公布實施之法規依據及原
    告等亦無法提供相關法令及憑證（如存滿十年之儲金存摺，繳存租金收據等）情
    形下，僅依前開未頒布實施之草案要求被告辦理產權移轉等事項，並無理由。
　　理  由
一、本件原告起訴後，被告代表人有變更，被告新代表人丁○○聲明承受本件訴訟，
    核無不合，應予准許。
二、本件原告起訴主張彼等均為被告員工第二代，因前經配住系爭宿舍，並均住滿十
    年以上，依被告於四十五年七月三日經第四五九次省府委員會討論「台灣省政府
    疏散中部員工宿舍興建供應辦法」，該辦法雖未經台灣省議會備查，但已實質完
    成中央政策指示台灣省政府之疏遷中部計劃，具有行政效力，此辦法共有廿五條
    ，確實規定居住滿十年即可取得配住宿舍產權，是被告自應負辦理系爭宿舍所有
    權移轉予原告之責任。
三、按因任職關係獲配住行政機關所管理之公有房屋，係屬民法上之使用借貸關係，
    嗣因行政機關代表國家或自治團體處理該房屋，要求借用人或現住人遷離，抑或
    借用人或現住人對行政機關主張有搬遷補助費請求權，此等爭執固屬私權之範圍
    ，自應循民事訴訟程序解決。惟本件依原告所主張彼等均為被告員工第二代，因
    前經配住系爭宿舍，並均住滿十年以上，符合「台灣省政府疏散中部員工宿舍興
    建供應辦法」所規定之要件，請求被告依該規定將系爭宿舍所有權移轉予原告等
    事由，關於原告是否符合上開辦法所規定之資格及要件，此等須被告依職權予以
    審核並作成決定，並非行政機關單純處分公有財產，而屬私法上之範疇，是本件
    原告提起公法上之給付訴訟，與法並非有違，合先敘明。
四、次按有效之行政命令須具有合法要件為前提，而此要件為發布命令之主體為行政
    機關依其職掌權限並經法定程序發布而言，而本件原告所依據之「台灣省政府疏
    散中部員工宿舍興建供應辦法」，僅為草案，經被告於四十五年七月三日經第四
    五九次委員會討論結果再付審查，又被告委員會於八十八年三月二日召開「研商
    臺灣省政府委員會第四五九次會議決議有關『疏散中部員工宿舍興建供應辦法草
    案』再付審查之法律效果會議」，作成結論略以：臺灣省政府委員會第四五九次
    會議決議有關「疏散中部員工宿舍興建供應辦法草案」再付審查決議，在未經合
    法完備程序通過公布施行下，有關繼續服務滿十年仍住中興、光復兩村眷屬宿舍
    之省府退休人員將產權過戶予該現住人，未具有法律效力。有該草案及上開二次
    會議紀錄在卷可稽，是該辦法雖經擬定草案，但未報經台灣省議會通過，亦未經
    被告依法公布，此亦為原告所不爭，依上開說明，難認有合法要件而具有效力，
    是被告主張該辦法雖未經台灣省議會備查，但已實質完成中央政策指示台灣省政
    府之疏遷中部計劃，具有行政效力，依此辦法相關規定，請求被告應將系爭宿舍
    所有權移轉予原告，自屬無據。
五、綜上所陳，原告之訴為無理由，應予駁回。至原告請求本院傳訊前教育部次長林
    昭賢，以資證明被告第四五九次省府委員會討論「台灣省政府疏散中部員工宿舍
    興建供應辦法」之情形，惟依上所述該辦法並未報經台灣省議會通過或經被告依
    法定程序公布施行，自核無必要，再兩造其他主張及陳述（其中關於系爭宿舍所
    有權，被告稱依「臺灣省政府功能業務與組織調整暫行條例」第八條規定，所接
    管中興新村宿舍房地，皆已完成移轉國有登記，原告則稱土地部分屬南投縣政府
    ，房屋部分仍屬被告所有），均與本件判決結果不生影響，爰不一一論述，併予
    敘明。
據上論結，本件原告之訴為無理由，依行政訴訟法第一百九十五條第一項後段、第九
十八條第三項前段、第一百零四條，民事訴訟法第八十五條第一項前段，判決如主文
。
中　　華　　民　　國　　九十三　　　年　　　一　　　　月　　　十四　　　日
                 臺 中 高 等 行 政 法 院   第 四 庭
                                審 判 長 法      官　沈　應　南
                                         法      官　黃　淑　玲
                                         法      官　許　武　峰
右正本證明與原本無異。
如不服本判決，應於判決送達後二十日內向本院提出上訴書狀，其未表明上訴理由者
，應於提起上訴後二十日內向本院提出上訴理由書（須依對造人數附具繕本）；如於
本判決宣示或公告後送達前提起上訴者，應於判決送達後二十日內補提上訴理由書（
須附繕本）。未表明上訴理由者，逕以裁定駁回。
提起上訴應預繳送達用雙掛號郵票三九○元（三十四元及五元郵票各十份)。
中　　華　　民　　國　　九十三　　　年　　　一　　　　月　　　十四　　　日
                                         法院書記官  王  永  慶
